最高法院刑事判決　　　　　　一○○年度台上字第四二○九號
上　訴　人　吳興堯
上列上訴人因常業重利案件，不服台灣高等法院台南分院中華民
國一○○年一月三十一日第二審判決（九十九年度上訴字第四九
九號，起訴案號：台灣台南地方法院檢察署九十四年度偵字第三
九一○號，九十五年度偵字第二三五五、四五四四號），提起上
訴，本院判決如下：
    主  文
上訴駁回。
    理  由
按刑事訴訟法第三百七十七條規定：上訴於第三審法院，非以判
決違背法令為理由，不得為之；是提起第三審上訴，應以原判決
違背法令為理由，係屬法定要件。如果上訴理由書狀並未依據卷
內訴訟資料具體指摘原判決不適用何種法則或如何適用不當，或
所指摘原判決違法情事，顯與法律規定得為第三審上訴理由之違
法情形不相適合時，均應認其上訴為違背法律上之程式，予以駁
回。原判決綜合全案卷證資料，本於事實審法院之推理作用，認
上訴人吳興堯有其事實欄二所載常業重利犯行。因而撤銷第一審
就其部分諭知無罪之判決，改判依行為時常業犯規定，論上訴人
以共同犯常業重利罪，累犯，處有期徒刑十月，因符合中華民國
九十六年罪犯減刑條例規定，減為有期徒刑五月，併諭知易科罰
金之折算標準及相關從刑。已敘明所憑證據及認定之理由；對上
訴人辯稱其所為係基於契約自由原則，與重利罪之構成要件不相
當，如何不可採，詳加說明指駁；俱有卷存證據資料可資覆按。
上訴人上訴意旨略以：(一)、伊雖以刷卡金額百分之九十二至百分
之九十五不等費用，向原判決附表二所列刷卡人收購其等所購買
之菸酒貨品，然此係基於契約自由原則，刷卡人自願負擔差額以
換取現金。刷卡人不選擇向銀行預借現金，顯然認為以此方式比
向銀行預借現金還划算，故各刷卡人應無急迫、輕率或無經驗之
情況存在。原判決就此部分未予調查審認，逕為不利於上訴人之
認定，自有欠當。(二)、伊於取得商品後，尚須支付其他必要費用
，如托運費、郵資、人事費用等。原判決未予調查亦未扣除，逕
認定伊獲取高額百分之二五五五之利息，嫌有調查職責未盡及理
由不備之違法。(三)、原判決附表二所列刷卡人於刷卡當時有否繳
付刷卡金額之意思，或日後全無如數繳納之意圖，為本件構成要
件之重要事實，攸關犯罪構成要件之該當性，應於事實明白認定
，並於理由內詳為敘明所憑之證據及其認定之理由。原判決事實
未予認定，理由亦未敘明，洵有失當等語。
惟證據之取捨及事實之認定，均為事實審法院之職權，倘其採證
認事並未違背證據法則，並於判決內敘明取捨證據及得心證之理
由者，自不得任意指為違法而執為適法之第三審上訴理由。原判
決依憑上訴人及共犯王鐘斌之供述，證人許嘉芸（上訴人女友）
、張雅淇（上訴人員工）、林德源、李啟華、陳玄寅、林雅玲、
劉雅真、黃麗如、朱麗靜或於警詢或於偵查中之證言，卷附原判
決附表二所示各發卡銀行函復各該持卡人在家樂福量販店台南巿
中華店及仁德店刷卡交易明細資料、扣案摩托羅拉行動電話七支
（均含SIM 卡）及刊登廣告資料等證據資料，綜合判斷結果，認
上訴人確有本件常業重利犯行。並說明刑法規定之重利罪，係以
乘他人急迫、輕率或無經驗，貸以金錢或其他物品，而取得與原
本顯不相當之重利為構成要件，不以貸給他人金錢為限，所收取
之重利亦不限於金錢。原判決附表二所示之人雖有到上揭家樂福
中華店及仁德店刷卡，且各該店確實有出售貨物，惟該等貨物並
非附表二之人所想購買之物，而是上訴人之員工王鐘斌所指定之
物，且其於取得上開大賣場之提貨單後，即支付附表二之人所刷
卡金額百分之九十二或九十三之現金，並向賣場提取該提貨單所
示之物品。此等方式，附表二所列之刷卡人無法自行決定購買何
種商品，渠等顯係附從上訴人之意思，而以迂迴曲折之方式，達
到雙方各自放款及貸款之目的，與巿場自由交易行為迥異。又敘
明上訴人以刷卡人購買貨品百分之九十二或九十三之現金交付予
刷卡人，再以提貨單取得與刷卡金額同等值貨品，上訴人對於上
開貨品，既可留用，或以之贈與他人，或再行轉售，且於取得貨
品時，該貨品與本金、利息同等值，自應認為上訴人於此時已取
回本息，而非以上訴人再將貨物出售之價格為基準。準此，上訴
人顯於一日內取得百分之七、八之利息，即便以較低之數額百分
之七換算，年息為百分之二五五五（7%365= 2555%），已逾民
法第二百零五條所規定週年百分之二十之法定最高利率，所取得
之利潤與原本顯不相當至明。再原判決附表二之人於警詢時均供
稱因家人有急需始向上訴人借款，參以上訴人在一進一出之間，
係以百分之七、八之差額賺取利潤觀之，若非急迫，當無人願意
受此剝削，是附表二所列之人顯係處於急迫之狀態，而認上訴人
所辯其所為不符重利罪之構成要件云云，不足採信等旨。所為論
斷，無違經驗法則及論理法則，不能任意指為違法。上訴意旨(一)
、(二)就原判決已明白論斷之事項，重為爭執，自非適法之第三審
上訴理由。至刷卡人是否向發卡銀行繳交所刷卡之金額及利息如
何計算，俱屬上訴人犯罪後之問題，與上訴人之犯罪成立不生影
響。另本件上訴人犯行，原判決係論以共同犯常業重利罪，與原
判決附表二所列之刷卡人於刷卡當時有否繳付刷卡金額之意思，
或日後有無如數繳納之意圖，乃是否涉及詐欺取財問題，與常業
重利之成立與否無關。上訴意旨(三)執此指摘，自有未合。其他上
訴意旨，對於原判決尚如何違背法令，並未依據卷內資料為具體
指摘，徒執陳詞，而為事實之爭辯，並對原審採證認事之職權行
使，任意指摘，均非適法之第三審上訴理由。其上訴違背法律上
之程式，應予駁回。
據上論結，應依刑事訴訟法第三百九十五條前段，判決如主文。
中    華    民    國  一○○  年    八    月    三    日
                      最高法院刑事第五庭
                          審判長法官  洪  文  章  
                                法官  王  居  財  
                                法官  郭  毓  洲  
                                法官  韓  金  秀  
                                法官  沈  揚  仁  
本件正本證明與原本無異
                                      書  記  官  
中    華    民    國  一○○  年    八    月    四    日
                                                       s